【裁判字號】    92,訴,72
【裁判日期】    920530
【裁判案由】    違反野生動物保育法
【裁判全文】
臺灣臺東地方法院刑事判決                            九十二年度訴字第七二號
    公  訴  人  臺灣臺東地方法院檢察署檢察官
    被      告  乙○○
右列被告因違反野生動物保育法案件，經檢察官提起公訴 (九十二年度偵字第六五三
號)，本院判決如左：
    主  文
乙○○無罪。
    理  由
一、本件公訴意旨略以：被告乙○○非因逾越族群環境容許量，或學術研究、教育目
    的，未經主管機關許可，擅自於民國九十一年十一月中旬某日某時許，在臺東縣
    關山鎮某水域，捕捉珍貴稀有保育類動物鱸鰻（學名：ＡＮＧＵＩＬＬＡ  ＭＡ
    ＲＭＯＲＡＴＡ）共二尾，得手後，違反鱸鰻自然之生存方式，以拘禁於水族箱
    內之不當方法，致其無法維持正常生理狀態，將該二尾鱸鰻帶回關山鎮○○里○○○鄰○○路五十一之二號住處飼養於水族箱內，迄九十一年十二月六日為警會
    同關山鎮公所技佐丙○○在上開董員住處會勘，因而查獲，並扣得鱸鰻二尾，且
    將該二尾鱸鰻交由被告代為保管，認被告涉犯野生動物保育法第四十一條第一項
    第一款、第二款等罪嫌等語。
二、按犯罪事實應依證據認定之，無證據不得推定其犯罪事實，刑事訴訟法第一百五
    十四條定有明文。又被告之自白，非出於自白，非出於強暴、脅迫、利誘、詐欺
    、違法羈押或其他不正方法，且與事實相符者，得為證據；又被告之自白，不得
    作為有罪判決之惟一證據，仍應調查其他必要之證據，以察其是否與事實相符，
    同法第一百五十六條第一項、第二項分別定有明文。公訴人認被告涉犯右揭犯行
    ，無非係以被告於警詢中自白及關山鎮公所保管領據、現場會勘紀錄各一紙、現
    場照片二幀在卷足憑。惟訊據被告乙○○堅詞否認有何公訴人所指之犯行，並辯
    稱：警方當日所查獲者，一為伊友人自屏東東港買回所贈與之白鰻，另一則為伊
    於田裡捕捉之鱔魚，均非保育類動物鱸鰻等語。經查：
（一）本件係臺東縣警察局關山分局海端派所警員羅文龍，於九十一年十二月六日至
      被告位於臺東縣關山鎮○○里○○○鄰○○路五十一之二號查訪時，認被告家
      中水族箱所飼養者疑似鱸鰻，遂會同臺東縣政府關山鎮公所技佐丙○○至被告
   處所會勘，且將上開疑似鱸鰻二尾交由被告保管乙節，業據證人羅文龍及丙○○證述明確，製有會勘紀錄、臺東縣違反野生動物保育法案件查獲活體動物保
      管切結書各一紙及現場照片二幀在卷足憑。
（二）訊之證人丙○○於本院調查時證稱：「（問：你們那時是依據什麼判斷兩條是
      鱸鰻？）答：鱸鰻就是他的斑紋，而且鱸鰻的力氣很大，在現場看得時候，看
      到牠鑽動的樣子很像鱸鰻，但我們不能確定是鱸鰻，所以才往上報」、「（問
      ：你們那時有一個會勘報告，說這兩條是鱸鰻）答：我們是說疑似鱸鰻，並請
      被告簽有保管條再送縣政府鑑定」及「（鱸鰻有耳朵嗎？）答：我不太清楚，
      很像，但特徵怎麼樣我不清楚，我不是唸這方面的，我是唸園藝的，因為鄉公
      所人力不足，常常一人要身兼數職」等語明確，是證人丙○○至現場會勘結果
      ，亦僅認定被告水族箱內所飼養者疑似鱸鰻，是自難以臺東縣警察局關山分局
      海端分駐所會同證人丙○○至現場會勘之現場會勘紀錄及保管書，即認定被告
      於住處水族箱內所飼養者確為保育類動物鱸鰻。
（三）鱸鰻之特徵為體粗長似蛇狀，尾部側扁，背鰭、尾鰭與臀鰭癒合，側線完全，
      胸鰭長橢圓形，無腹鰭，尖形尾，背鰭起踹至鰓裂的距離小於肛門的距離，體
      背側及鰭上具灰褐色或灰黃色，全身具多數不規之花斑，有行政院農委會保育
      類野生動物名錄一紙在卷足憑。訊據證人即本件鑑定證人臺東縣政府農業局負
      責保育類鑑定人員甲○○於本院調查時證稱：本件係依據證人丙○○所呈報予
      縣政府之照片即如警卷所附照片二幀為鑑定依據，依照片所示，水族箱內共有
      二尾長條形魚類，顏色分別為白色、咖啡色，該尾白色者，因頭至耳朵部分較
      長，且鰓的部位亦未鼓出，故特徵與鱸鰻均不相符。而臺東縣政府雖於九十二
      年二月十七日以府農自字第○九二○○一六五一○號函，認該尾咖啡色者為鱸
      鰻，惟之所以認定為鱸鰻，係因該尾咖啡色者花色與鱸鰻相似之故，惟就身體
      花色而言，因鱸鰻與鱔魚二者相去不遠，故如欲區二者，必須依據頭、尾、長
      度而為判斷，鱔魚的頭較長，而鱸鰻較粗、短，耳朵部分鱸鰻亦較小，且尾巴
      部分鱸鰻係扁的，而本件因證人丙○○所提供之照片，該尾咖啡者，僅拍攝身
      體部分，僅能認定花紋與鱸鰻相似，並無頭、尾部分，故無法判定究否為鱸鰻
      等語明確。而參酌鑑定證人甲○○亦自承：僅依卷附照片所示之花色判斷究否
      為鱸鰻，有發生失誤之可能等語，是自難僅依臺東縣政府上開函示，即遽認被
      告住處水族箱內咖啡色長形魚即屬鱸鰻。
（四）而本院於九十二年四月二十四日至上開處所勘驗，於該水族箱內僅有鱔魚二尾
      及白鰻一尾，並見未有鱸鰻，此據鑑定證人甲○○結證屬實，並製有勘驗筆錄
      一紙及現場照片四幀在卷足憑。
（五）綜上所述，公訴人所舉之證據，尚不足以證明被告於上開住處水族箱內所飼養
      者確為保育類動物鱸鰻，雖被告於警詢中自承：伊於九十一年十一月中旬，於
      住處後大水溝內用網子捕捉鱸鰻二尾，並在家中飼養等語，惟依首揭說明，自
      不得單憑被告於警詢中之自白，即率爾認定其所飼養者即為鱸鰻。此外，復查
      無其他積極證據足資認定被告有公訴人所指之犯行，不能證明被告犯罪，依法
      應諭知無罪之判決。
據上論斷，應依刑事訴訟法第三百零一條第一項，判決如主文。
本案經檢察官魏宏安到庭執行職務
中     華     民     國     九十二     年      五      月      三十     日
                               臺灣臺東地方法院刑事庭
                                    審判長法  官  楊力進
                                法  官  林卉聆
                                          法  官  柯姿佐
右正本證明與原本無異。
如不服本判決，應於判決送達後十日內向本院提出上訴狀。（須附繕本）
「切勿逕送上級法院」
                                          書記官  蘇美琴
中     華     民     國     九十二     年      六      月      三       日


司法院資訊處製作；財團法人民間司法改革基金會備份。
